【裁判字號】    89,易,1178
【裁判日期】    890922
【裁判案由】    傷害等
【裁判全文】
臺灣臺北地方法院刑事判決                        八十九年度易字第一一七八號
    公  訴  人  臺灣臺北地方法院檢察署檢察官
    被      告  丁○○
    被      告  庚○○
    選任辯護人  曹運蘭
    被      告  辛○○
右列被告等因傷害等案件，經檢察官提起公訴（八十九年度偵字第四三七五號、第五
二五九號、第五七五二號、第五八八三號、第六五七一號），本院判決如左：
    主  文
丁○○傷害人之身體，處有期徒刑參月；又傷害人之身體，處有期徒刑壹年伍月。應
執行有期徒刑壹年陸月。
辛○○傷害人之身體，處有期徒刑參月，如易科罰金，以參佰元折算壹日。
庚○○無罪.
    事  實
一、丁○○與庚○○均任職於台北市○○路○段十五號台北市信義區衛生所，曾於民
    國（下同）八十八年十月七日因庚○○告訴丁○○傷害案件，在台北市信義區調
    解委員會達成調解，由丁○○賠償庚○○新台幣（下同）七萬五千元，除調解當
    日支付五千元外，餘款自同年十一月五日起，以每月五日支付一萬元之方式分期
    給付。嗣八十九年二月三日下午二時三十分許，庚○○之胞兄辛○○見該月五日
    乃農曆初一春節假期，至台北市信義區衛生所上址一樓丁○○之辦公室內，詢問
    丁○○該月之款項何時給付，進而發生爭吵，丁○○、辛○○竟均基於傷害之犯
    意，出手互毆，致辛○○及丁○○分別受有下嘴唇撕裂傷（零點五公分）及左手
    手掌、手腕挫傷之傷害。詎丁○○因此復遷怒於庚○○，而另行基於傷害之犯意
    ，於八十九年二月下旬某日選擇台北市信義區衛生所八樓之茶水室為下手地點後
    ，先將同仁戊○○所有而置於該茶水室內，做為開水茶壺底墊之大理石茶墊取走
    （尚無不法所有之意圖），預備做為兇器使用，嗣同年三月一日下午一時許，其
    至台北市信義區衛生所八樓庚○○之辦公室，確定庚○○在辦公室內，即持上開
    大理石茶墊及來源不明之螺絲起子一支，在八樓走廊等候庚○○，於同日下午一
    時二十分許庚○○走出辦公室時，在走廊上持上開兇器加以毆擊，致庚○○受有
    頭部外傷合併顏面撕裂傷、左上臂撕裂傷、右側結膜下出血等傷害。嗣庚○○辦
    公室內同事乙○、己○○聞聲到場阻止，乃由乙○取走前開大理石茶墊，丟入廁
    所垃圾桶，戊○○並於得知此事後，自上揭垃圾桶找出該大理石茶墊，交由台北
    市信義區衛生所處理（現已檢送本院）。
二、案經被害人辛○○、丁○○、庚○○訴由台北市政府警察局移請及被害人丁○○
    、庚○○訴由台灣台北地方法院檢察署檢察官偵查起訴。
    理  由
一、訊據被告丁○○、辛○○均矢口否認上開犯行，被告丁○○辯稱：八十九年二月
    三日下午二時三十分許，辛○○突然闖入辦公室內，不問青紅皂白，就舉起椅子
    攻擊，伊毫無招架之力，沒有還手；八十九年三月一日下午一時二十分許，伊至
    八樓總務室找所長及人事，詢問上次遭辛○○毆打後，其任職單位台北市立婦幼
    綜合醫院之回覆情形，所長、人事的門都關著，伊至總務室等候，不久庚○○進
    來看報紙，伊出去看門仍然未開，又進入總務室等候，然後伊至洗手間洗手，走
    出時聽見腳步聲，轉頭即見庚○○持三支以報紙套住（未夾上）之鋁製報夾，將
    報紙丟掉後持報夾攻擊伊之頭部，伊被打倒在地，隨手拿到大理石茶墊抵擋，沒
    有打庚○○。被告辛○○則辯稱：前幾次丁○○均未按期支付賠償金額，八十九
    年二月五日是農曆春節，伊於同月三日提前去問丁○○本期何時支付，丁○○大
    喊「日子還沒到，我不爽，不給你」，用手敲破桌面玻璃，並出手毆打伊之嘴唇
    ，伊僅將丁○○推開，沒有還手云云。惟查：
    （一）本件告訴人辛○○及丁○○於八十九年二月三日爭執後，分別受有下嘴唇
          撕裂傷（零點五公分）及左手手掌、手腕挫傷之傷害，有台北醫學院附設
          醫院診斷證明書二紙，及丁○○受傷照片二張附卷可稽；而告訴人辛○○
          及丁○○上開傷勢，分別係由被告丁○○及辛○○毆打所造成，亦據告訴
          人辛○○、丁○○指訴明確。參諸當日被告辛○○至被告丁○○之辦公室
          時，二人係談話二、三分鐘後始發生爭執而愈罵愈大聲，於在場之案外人
          甲○○因害怕離開之前，尚未發生肢體衝突之事實，業據證人甲○○到庭
          結證屬實，顯然被告丁○○、辛○○各所指稱係被告辛○○到達上開辦公
          室後，對方突然出手毆打云云，已不足採。加以被告丁○○無法對於告訴
          人辛○○上開傷勢做出合理解釋，被告辛○○對於告訴人丁○○上開傷勢
          之產生，則做出「我只是問他何時要給醫藥費，他不高興打我，我把他推
          開，他自己的手去碰到桌面的玻璃」（八十九年四月二十七日偵訊筆錄）
          、「我就提前去問他何時可支付，他大喊日子還沒到、我不爽給你，用手
          敲碎玻璃，用手打我嘴唇」（本院八十九年七月二十一日訊問筆錄）等先
          後不一之陳述，被告丁○○及辛○○所稱並未出手毆打對方云云，自亦屬
          卸責之詞，洵無足採。本件應係被告丁○○與辛○○因催討款項發生爭執
          ，進而出於傷害之犯意出手互毆無訛。事證明確，被告丁○○及辛○○上
          開於八十九年二月三日之傷害犯行，應堪認定。
    （二）被告丁○○上開毆打告訴人庚○○之犯行，業據告訴人庚○○指述歷歷，
          並有大理石茶墊一個扣案，及台北醫學院附設醫院診斷證明書一紙（急診
          ）、台北醫學院附設醫院診斷證明書影本一紙（神經外科）、庚○○受傷
          照片二張等在卷可稽；且查：
    （１）本件告訴人庚○○遭被告丁○○毆打後，受有包括顏面、左手臂等「撕裂
          傷」在內之傷害，有上開診斷證明書及照片可參；衡諸該等傷勢應係他人
          持利器所為，顯然並非被告丁○○徒手或持扣案之大理石茶墊攻擊所得造
          成；且告訴人庚○○於案發現場即告知案外人乙○被告丁○○另持有兇器
          螺絲起子一支等情，業據證人乙○證述屬實，參以告訴人庚○○於案發當
          日接受員警詢問時，並已明確指陳「陳男（指被告丁○○）就右手拿著螺
          絲起子朝著我的左臂刺下，被刺了一下我就閃開，陳男又再拿起一重物敲
          擊我的右眼，造成傷害」等語，告訴人庚○○所稱被告丁○○使用螺絲起
          子加以傷害一節，應堪採信。被告丁○○於毆打告訴人庚○○後未立即遭
          逮捕，案外人乙○、己○○並未全程在場，所用螺絲起子一支未扣案，及
          證人乙○、己○○證稱未見到螺絲起子之事實，自不足以做為被告未持用
          用該兇器行兇之證據。
    （２）本件被告丁○○持以毆打告訴人庚○○之大理石茶墊，係渠等同事案外人
          戊○○所有，原來置於台北市信義區衛生所八樓茶水室，做為開水茶壺底
          墊之用，案外人戊○○於八十九年二月二十六日至二十八日連假之前發現
          遺失，同年三月一日案外人乙○阻止被告丁○○與告訴人庚○○之衝突後
          ，自被告丁○○手中取下該大理石茶墊，丟入廁所垃圾桶內，同日案外人
          戊○○聽說此事，才於垃圾桶內撿回該大理石茶墊等情，業據證人戊○○
          及乙○到庭節證綦詳，核與該大理石背面以簽字筆載有「戊○○」三字之
          情形相符，應為真實可信。參之該大理石茶墊平常係置於茶水間內茶水架
          之上層，除案外人戊○○提走茶壺至隔壁裝水時外，均有茶壺置於該茶墊
          之上等情，亦據證人戊○○證述明確，衡情若被告丁○○所稱當時遭告訴
          人庚○○擊倒在地一節為真，以其跌倒在地之姿勢，即無移開茶壺而取得
          該大理石茶墊之可能，所辯係遭告訴人庚○○擊倒在地後，隨手取得上開
          大理石茶墊云云，自係飾卸之詞，無足可採。顯然前揭大理石茶墊，係被
          告丁○○事先取得，以做為傷害告訴人庚○○之工具無訛。
    （３）本件告訴人庚○○遭被告丁○○毆傷後，於八十九年三月一日下午一時三
          十五分，即已被送達台北市○○街二五二號台北醫學院附設醫院急診室治
          療之事實，有台北醫學院附設醫院診斷證明書一紙（急診）在卷足憑，參
          以被告丁○○、告訴人庚○○、證人己○○均一致陳稱當日案發前被告陳
          加發多次進出總務室（即告訴人庚○○之辦公室），及告訴人庚○○在被
          告丁○○之後進入總務室，看完報紙才出去等情，顯然被告丁○○當日到
          達八樓總務室之時間，距離下午開始上班之時點（即下午一時三十分），
          應該仍有一段時間，所稱其係下午一時二十分到達八樓總務室云云，自非
          可採；應以告訴人庚○○所稱其於下午一時許到達總務室時，被告丁○○
          已經在內之情形為真實。參諸八十九年三月一日中午十二時至下午二時之
          間，案外人台北市信義區衛生所所長丙○○均在其八樓之辦公室內，期間
          被告丁○○根本並未向之敲門詢問一節，並據證人丙○○證述在卷，則若
          被告所稱當日係至八樓找所長、人事詢問台北市立婦幼醫院回函一事為真
          ，其豈有不於上班時間詢問，反於中午休息時間遠赴八樓，既已到達八樓
          ，又不敲門確認所長即案外人丙○○是否在內，反而反覆進出八樓總務室
          之理？顯然被告丁○○所稱係至八樓詢問事項云云，亦係杜撰之詞，無足
          可採，其多次於八樓總務室進出之目的，應係為確定告訴人庚○○之行蹤
          無訛。
    （４）被告丁○○所辯當時係告訴人庚○○持三支以報紙套住（未夾上）之鋁製
          報夾，將報紙丟掉後，持報夾對之攻擊云云，核與本院訊以「幾支報夾？
          有否裝上報紙？」時，證人乙○及己○○分別所證稱「三支。報紙夾在上
          面。」及「一支以上，數目不清楚。報紙夾在上面。」之情形炯不相符，
          加以告訴人庚○○所稱當時係看完報紙，打算拿去還給人事室等情，亦核
          與證人己○○於偵查中所證「庚○○看完報紙，就問我們是否還要看報紙
          ，我正在看公文，就對他說不要，你拿出去吧，隨後庚○○出去約三十秒
          ，我就聽到外面有聲音」等語相符，而揆諸證人乙○、己○○對於告訴人
          庚○○堅稱被告丁○○使用螺絲起子做為兇器一節，仍然據實陳述渠等並
          未親眼目睹等情，證人乙○、己○○應無偏袒告訴人庚○○之虞，所言應
          屬可信，是本件衝突發生時告訴人庚○○所持者，自係其所打算歸還的夾
          有報紙之報夾無訛；則衡情若本件確係告訴人庚○○預謀毆打被告丁○○
          ，其豈有不另外準備工具，或將報紙自報夾取下，反而愚至使用如此笨重
          又殺傷力不強的兇器之理？又被告丁○○先於告訴人庚○○離開總務室，
          其辦公室復非在八樓，告訴人庚○○又豈有預知被告丁○○將於走廊出現
          ，而伺機攻擊被告丁○○之可能？顯然被告丁○○所辯係告訴人突然先行
          出手毆打云云，亦係虛構之詞，不足採信，本件應係被告丁○○先行出手
          毆打告訴人庚○○無訛。
    綜上所述，被告丁○○於案發前數日取走案發現場附近之大理石茶墊，案發當日
    確定告訴人庚○○在案發現場附近後，即持上開大理石及另行準備之螺絲起子加
    以攻擊，旋將行兇所用之螺絲起子藏匿等情，均已臻明確；顯然被告丁○○係事
    先選定台北市信義區衛生所八樓茶水間附近為犯罪地點，為了案發後以兇器係臨
    時自現場取得等語置辯，掩飾其預謀傷害之惡性，先行取走茶水間內之大理石茶
    墊，再攜帶較為鋒利及便於使用之螺絲起子，於確定告訴人丁○○之行蹤後，在
    上開地點伺機攻擊，並將足以證明其事先預謀犯罪之螺絲起子予以藏匿。被告丁○○此部份犯罪之事證亦已明確，其犯行堪以認定。
二、核被告丁○○及辛○○所為，均係犯刑法第二百七十七條第一項之傷害罪。被告
    丁○○先後二次傷害犯行，犯意個別，手段互殊，應分論併罰之。查本件被告丁○○傷害告訴人庚○○之犯行，乃事先預謀，甚至預先設計脫罪方法而為之，且
    致告訴人庚○○受傷非輕，又其對於二次犯罪均飾詞狡辯，毫無悔改之意，堪認
    惡性重大，爰併審酌其犯罪之動機、目的、手段、品行、所生危害等一切情狀，
    量處如主文所示之刑，並定其應執行之刑。另審酌被告辛○○犯罪之動機、目的
    、手段、品行、所生危害及犯罪後之態度等一切情狀，量處如主文所示之刑，並
    諭知易科罰金之折算標準。被告丁○○犯罪所用之大理石茶墊及螺絲起子各一，
    前者係案外人戊○○所有，後者亦無證據足認係被告所有，爰不另為沒收之諭知
    。
三、至公訴意旨雖認被告辛○○於上開時地與被告丁○○互毆時，另行毀損被告丁○○所使用之桌面玻璃，因認被告辛○○另犯刑法第三百五十四條之毀損罪嫌。惟
    查本件不僅被告辛○○、丁○○對於該桌面玻璃係何人打破一節各執一詞，且無
    其他積極證據足認該玻璃係被告辛○○所打破，況即令該玻璃係被告辛○○所打
    破，其於與被告丁○○互毆之過程中，損及現場財物亦屬在所難免，仍難認其確
    有毀損該物之故意，自不得僅以上開玻璃於被告辛○○與丁○○互毆中破損，遽
    認被告辛○○有何毀損犯行。不能證明被告辛○○此部份犯罪，惟檢察官既認被
    告辛○○此部份罪嫌，與其上開經起訴判刑之傷害犯行間，有想像競合犯之裁判
    上一罪關係，本院爰不另為無罪之諭知。
四、移送併辦（八十九年度偵字第一０六七五號）意旨雖另以被告辛○○於八十九年
    二月三日與告訴人丁○○發生衝突後，竟於其任職單位台北市立婦幼綜合醫院公
    文內，偽稱當日其輪值休假等語，而認被告辛○○另涉刑法第二百十一條之罪嫌
    。惟查本件被告辛○○於八十九年二月三日至台北市信義區衛生所找告訴人丁○○，原僅係詢問告訴人丁○○何時支付二月份賠償款項之事，後與告訴人丁○○
    產生爭執，才進而出手互毆等情，業經本院認定明確；是殊難想像被告庚○○於
    出手傷害告訴人丁○○時，主觀上即有上開偽造文書之計劃，且自客觀上評估，
    被告所涉上開偽造文書犯嫌與其經論罪科刑之傷害犯行間，亦毫無互為方法或結
    果之關係可言，二者核無裁判上之一罪關係，本院於此部分尚無從審究，應退由
    檢察官另行偵辦。
五、公訴意旨另以：被告庚○○於八十九年三月一日中午十二時許，在台北市○○路
    ○段十五號八樓，因故與告訴人丁○○產生爭執，竟基於傷害之故意，出手與告
    訴人丁○○互毆，致告訴人丁○○受有頭部外傷、左手、左腕擦傷、左手肘挫傷
    等傷害，因認被告庚○○涉有刑法第二百七十七條第一項之傷害罪嫌。按對於現
    在不法之侵害，而出於防衛自己或他人權利之行為，不罰。但防衛行為過當者，
    得減輕或免除其刑，刑法第二十三條定有明文。訊據被告庚○○堅決否認有何傷
    害犯行，辯稱：伊拿三份報紙還給人事室，丁○○突然以螺絲起子向伊攻擊，後
    來又換成大理石茶墊，伊才拿報夾抵擋等語。經查，本件實係告訴人丁○○於八
    十九年三月一日前數日即預謀傷害被告庚○○，其先行取走八樓茶水間之大理石
    茶墊，三月一日確定被告庚○○在八樓總務室後，即持上開大理石及另行準備之
    螺絲起子在外等候，伺機出手攻擊被告庚○○，而被告庚○○係因欲歸還報紙至
    人事室，始手持報夾等情，業經本院認定明確如前；則被告庚○○突遭告訴人丁○○持螺絲起子、大理石茶墊等兇器攻擊，生命、身體受到現實立即之侵害，其
    持手中報夾或予以抵擋，或試圖制服正對之攻擊之告訴人丁○○，而造成告訴人
    受有上開傷害，核均屬防衛自身權利之正當行為，且尚非過當。是揆諸前揭說明
    ，被告庚○○上開行為應屬不罰，依法應為無罪之諭知。
據上論斷，應依刑事訴訟法第二百九十九條第一項前段、第三百零一條第一項，刑法
第二百七十七條第一項、第五十一條第五款、第四十一條，罰金罰鍰提高標準條例第
一條前段、第二條，判決如主文。
本案經檢察官王巧玲到庭執行職務。
中      華      民      國    八十九    年      九      月    二十二    日
                                  臺灣臺北地方法院刑事第七庭
                                          法  官  楊  代  華
右正本證明與原本無異。
如不服本判決，應於判決送達後十日內，向本院提出上訴狀。
                                          書記官  許  博  為
中華      民      國    八十九    年      九      月    二十七    日
附錄本案論罪科刑法條全文：
刑法第二百七十七條第一項
一傷害人之身體或健康者，處三年以下有期徒刑，拘役或一千元以下罰金。
二犯前項之罪，因而致人於死者，處無期徒或七年以上有期徒刑，致重傷者，處三年
  以上、十年以下有期徒刑。


司法院資訊處製作；財團法人民間司法改革基金會備份。
